【裁判字號】    99,易,309
【裁判日期】    990914
【裁判案由】    重利
【裁判全文】
臺灣臺東地方法院刑事判決               99年度易字第309號
聲  請  人  臺灣臺東地方法院檢察署檢察官
被      告  丙○○
上列被告因重利案件，經檢察官聲請以簡易判決處刑（98年度偵
字第1743號、98年度偵字第2217號），本院認為不宜以簡易判決
處刑（99年度東簡字第123號），改依通常程序審理，判決如下
：
    主  文
本件免訴。
    理  由
一、聲請簡易判決處刑意旨略以：同案被告黃俊豪於民國98年6
    月初，以給付新臺幣500元、1,000元、2,000元不等之金額
    或介紹客戶等代價，招徠與其有牟取重利之犯意聯絡之丙○
    ○，為黃俊豪之高雄地下錢莊營業據點負責處理收款業務事
    宜（黃俊豪受僱於同案被告蘇振發，負責高雄地下錢莊營業
    據點），而被告丙○○與同案被告蘇振發、黃俊豪、林倫達
    、劉柏成共同於98年6月初某日，趁借款人乙○○急需用款
    之際，陸續貸予60萬元（分4至5次），並取得與原本顯不相
    當之重利，因認被告涉犯刑法第344條重利罪嫌。
二、按案件曾經判決確定者，應諭知免訴之判決，且得不經言詞
    辯論為之，刑事訴訟法第302 條第1 款、第307 條，定有明
    文。此係以同一案件，已經法院為實體上之確定判決，該被
    告應否受刑事制裁，即因前次判決而確定，不能更為其他有
    罪或無罪之實體上裁判。而此項原則，關於實體上一罪（包
    括單純一罪、結合犯、雙行為犯、常業犯、繼續犯、接續犯
    、集合犯）或裁判上一罪（如想像競合犯、牽連犯及連續犯
    ），其一部事實已經判決確定者，對於構成一罪之其他部分
    ，均有其適用，乃因基於審判上不可分之關係，在審理事實
    之法院，對於全部犯罪事實，本應依法均予審判，故其判決
    確定之既判效力，自應及於全部之犯罪事實。
三、本院查：
(一)被告丙○○於98年8月3日趁丁○○（已於同月17日死亡）急
    需用款之際貸予新臺幣（下同）15萬元，約定利息為每15
    天為1期，每期須給付月息6分之利息，並先預扣1期利息9千
    元之方式巧取利益後，交付14萬1千元予丁○○，而以此方
    式取得與原本顯不相當之重利（高於法定最高利率而達週年
    利率145％），並要求丁○○簽立面額與借款金額相同之5萬
    元本票共3張，及面額為5萬元及10萬元之支票共2紙作為擔
    保。嗣98年8月17日丙○○欲催討債務，丁○○因無力償還
    款項而燒炭自殺身亡；翌日，丁○○子女因恐丙○○前往討
    債而心生恐懼，遂告知丁○○之配偶甲○○，經甲○○報警
    處理後，於同月19日丙○○前往丁○○住處收款時而遭查獲
    之犯行，業經臺灣高雄地方法院檢察署檢察官以98年度偵字
    第26838號聲請簡易判決處刑，並經臺灣高雄地方法院認被
    告違反刑法第344條之重利罪事證明確，於99年5月3日以99
    年度審簡字第1233號判處有期徒刑4月，而於99年6月7日判
    決確定等情，有臺灣高等法院被告前案紀錄表及前開判決書
    在卷可稽，堪以認定。
(二)而按刑事法若干犯罪行為態樣，本質上原具有反覆、延續實
    行之特徵，立法時既予特別歸類，定為犯罪構成要件之行為
    要素，則行為人基於概括之犯意，在密切接近之一定時、地
    持續實行之複次行為，倘依社會通念，於客觀上認為符合一
    個反覆、延續性之行為觀念者，於刑法評價上，即應僅成立
    一罪，學理上所稱「集合犯」之職業性、營業性或收集性等
    具有重複特質之犯罪均屬之，例如經營、從事業務、收集、
    販賣、製造、散布等行為概念者（最高法院95年台上字第
    1079號判決、95年台上字第3937號判決、95年台上字第4686
    號判決意旨參照）。經查：
  1.本件起訴被告丙○○與同案被告被告蘇振發、黃俊豪、林倫
    達、劉柏成，共同於98年6月初，趁借款人乙○○急需用款
    之際，在高雄市漢神巨蛋博愛路前之銀行陸續貸予60萬元（
    分4至5次），約定利息為每10萬元預扣2萬5000元，以每10
    日為1期，月息75分（換算年息為900%），係為謀收取與原
    本顯不相當重利之經濟上利益，基於反覆持續放款而收取重
    利之一次決意，以發送簡訊、派各營業據點之業務人員主動
    前往各公司行號發放名片或借由電話名簿主動去電洽詢有無
    資金需求等方式，持續放出貸放款項之訊息，陸續招徠需款
    孔急之不特定人上門借款，藉以持續向不特定之借款人收取
    重利，以達成其犯罪之目的，即具有反覆、延續實行之特徵
    ，從而在行為概念上應評價認係包括一罪之集合犯而論以一
    罪。
  2.另一方面，前述被告業經臺灣高雄地方法院論罪科刑並判決
    確定之重利犯行，其犯罪時間與本件起訴犯行密接，且該案
    亦係乘借款人亟需現金周轉而陷於急迫之際，反覆密集對被
    害人出借款項，以取得與原本顯不相當之重利，又被告於前
    後案件皆使用「富達國際融資公司」名片向被害人接觸，並
    要求被害人開立本票，二者犯罪手段幾乎相同，可認被告前
    後案件犯行皆係在受僱於同案被告蘇振發、黃俊豪期間所犯
    下，是被告被訴本件犯行，與前揭業經論罪科刑並判決確定
    之犯行，實為同一重利之犯行，二案核屬同一案件無訛。
(三)從而，本案犯行之犯罪時間在前案簡易判決之判決日期前，
    應為前案確定判決之既判力所及，揆諸前開說明，本件爰不
    經言詞辯論，逕諭知免訴之判決。同案被告蘇振發、黃俊豪
    、林倫達、劉柏成部分，由本院另依簡易判決處刑，附此敘
    明。
據上論斷，應依刑事訴訟法第302 條第1 款、第307 條，判決如
主文。
中    華    民    國    99    年    9     月    14    日
                  刑事第三庭  審判長法  官  范乃中
                                    法  官  李俊彬
                                    法  官  林拔群
以上正本證明與原本無異。
如不服本判決應於收受送達後10日內向本院提出上訴書狀，並應
敘述具體理由；其未敘述上訴理由者，應於上訴期間屆滿後20日
內向本院補提理由書（均須按他造當事人之人數附繕本）。「切
勿逕送上級法院」。告訴人或被害人對於本判決如有不服，請書
具不服之理由狀，請求檢察官上訴者，其上訴期間之計算係以檢
察官收受判決正本之日期為準。
                                    書記官  鄭鈺瓊
中    華    民    國    99    年    9     月    14    日

司法院資訊處製作；財團法人民間司法改革基金會備份。
